【裁判字號】    90,訴,502
【裁判日期】    900731
【裁判案由】    妨害自由等
【裁判全文】
臺灣臺北地方法院刑事判決              九十年度訴字第五二號
    公  訴  人  臺灣臺北地方法院檢察署檢察官
    被      告  戊○○
    選任辯護人  陳英鳳律師
    被      告  己○○
    被      告  乙○○
    被      告  丙○○
    被      告  丁○○
    選任辯護人  林俊清律師
    右一人
    選任辯護人  張英郎律師
                李師榮律師
右列被告因妨害自由等案件，經檢察官提起公訴（八十九年度偵字第一四一四五號）
，本院判決如左：
    主      文
戊○○、己○○、乙○○、丙○○、丁○○均無罪。
    理      由
一、公訴意旨略以：
  (一)戊○○係臺北市○○區○○路五一○號「天九當舖」負責人，因甲○○於民國八
    十六年十二月間起，以質押身分證及計程車行照方式陸續向天九當舖借款新台幣
    （下同）四十三萬元，而於八十八年十二月二十九日下午三時三十分許，至天九
    當舖商討債務處理問題，惟戊○○對於甲○○提出之償債方式不滿意，竟與該當
    舖職員丁○○（曾犯重利罪，經臺灣高等法院判處有期徒刑六月確定，於八十五
    年十一月廿九日易科罰金執行完畢）、己○○、乙○○、丙○○等人基於共同犯
    意之聯絡，先由丁○○告稱：「須償還本金及利息共一百一十萬元，且須先付五
    十萬元，其餘則分期支付，如未籌到五十萬元就不得離開」等語，隨即由丁○○
    、己○○、乙○○、丙○○等人分別控制甲○○之行動自由，不准其離開上址當
    舖。迨翌日（即同年十二月三十日）上午十時五十分許，渠等見甲○○仍無法交
    付五十萬元，己○○乃以鐵尺拍打其手掌十餘下後再將之推倒在廚房地上，並以
    雙腳踹其胸部，而乙○○、丙○○也分別以腳踹之，致甲○○受有左眼皮瘀傷、
    鼻樑瘀傷、前胸瘀傷及左手拇指瘀傷等傷害。嗣經甲○○假借向友人籌款時，以
    電話通知家人報警，始於同年十二月三十一日下午四時三十分許，為警當場查獲
    、救出甲○○，並查扣載有甲○○借款及繳款明細之客戶資料四張、車輛借用切
    結書、委託切結書、讓渡書、押當利息切結書、汽車過戶申請登記書一式二份、
    土地所有權狀、建築改良物所有權狀等。
  (二)案經甲○○訴由臺北市政府警察局大安分局報告偵辦，被告戊○○、己○○、乙○○、丙○○、丁○○共同涉有刑法第三百零二條第一項、第二百七十七條第一
    項之傷害罪嫌等語。
二、公訴人以被告等共同涉有右揭犯行，係以右揭犯罪事實，業據告訴人甲○○指訴
    歷歷，並有驗傷診斷書、載有甲○○借款及繳款明細之客戶資料、車輛借用切結
    書、委託切結書、讓渡書、押當利息切結書、汽車過戶申請登記書、土地所有權
    狀、建築改良物所有權狀等影本附卷可稽；以及告訴人之妻王芬玲之報案傳真資
    料、台北市政府警察局大安分局查獲本件被告並救出告訴人之現場檢查紀錄表在
    卷足資佐證，為其論據。
三、惟查公訴人所據之證據，尚不足以確切證明被告等五人有公訴人所指之犯行，分
    述如下：
  (一)告訴人於警訊之指訴不實，致警訊筆錄有重大瑕疵：依告訴人所提出之驗傷診斷
    書所載，告訴人所受之傷為右眼皮瘀傷０．二×０．二公分鼻樑瘀傷０．五
    ×０．二公分前胸瘀傷０．五×０．五公分左手拇指瘀傷三×二公分。所受
    之傷甚為輕微，從而告訴人於警訊中指稱：「十二月三十日上午十時五十分左右
    ，遭己○○以徒手毆打頭部四次，同日下午十七時左右，再遭己○○以鐵尺拍打
    手掌十餘下後，再將我推倒在房內地上用踹我的胸部；而乙○○及丙○○亦
    在此時同樣用踹我胸部數下．．．」，惟其胸部及手掌、頭部均未受傷，顯見
    告訴人於警訊中所指己○○、乙○○、丙○○如何毆打告訴人，為誇大不實之詞
    ，不足採信。至告訴人所受之傷，被告丙○○坦承曾毆打告訴人，係不齒告訴人
    欠錢不還之行為，憤而徒手毆打告訴人，係其個人之行為，與其他被告無關（詳
    如後述）。又告訴人於本院審理中到庭陳稱：二十九日在板橋開完庭後在法庭爭
    吵，後來我朋友先到天九當舖，再和我連絡，說天九當舖願意讓我分期付款，叫
    我過去，確認看如何分期付款，二十九日當天是丁○○和我談，談下來連利息總
    共一百多萬元，先付五十萬元，其餘分期付款。後來我姊夫也到，之後警察也來
    了，我之所以沒和我朋友、我姊夫或警察一起離開是因為我自己心裡認為錢沒處
    理好，不能走，我並沒有向任何人表示自己想走，在天九當舖我打二、三十通電
    話向我太太、大姐夫、二姐、大舅子、二姐夫及我丈母娘、公司同事等人籌錢，
    我與我太太說錢處理完後才能回去，我並沒有向我太太說自己被挾持，只說因為
    門關著，感覺不能出去，我姐夫也是因為我打電話向他說錢的事，他才來的，我
    姐夫來時，我的表現很自然。因為之前就和天九當舖有金錢往來，知道如何開門
    ，晚上時他們也都有人陪我一起聊天，睡覺時，如果先開暗鎖後再開門跑的話也
    跑不掉，除了丁○○告訴我說錢沒處理好不能走（嗣又改稱丁○○沒有對我說錢
    沒處理好不能回去）外，其他人沒有說我不能走；戊○○我不認識他，也沒有和
    他說過話，他只有在三十日來天九當舖，在裡面打麻將，其他時間都沒來，己○○、丙○○、乙○○都只有問我如何還錢，叫我趕快籌錢；丁○○對我態度最好
    ，他大部分不在天九當舖，乙○○、丙○○對我態度很好，己○○還好，乙○○
    為何還踢我一，我不清楚，他大部分時間在睡覺，其他人都出去時，我有和乙○○單獨在一起一下子，我被打後，約一小時後，我打電話給我太太，她問我有
    無被打，我說有，第一次警察來前，就有電話進來，表示警察要來，那表示警察
    和被告他們都是自己人，所警察要走時，我雖然想和警察一起走，但不敢，因為
    就算和警察一起走，但錢的問題沒解決，我之後還是會和他們見面，丙○○、己○○二人除了踢我胸部，己○○還打我臉部，用手拍打我的臉部，打了一下，很
    用力，別的地方則沒有打，其他人沒打我，也沒有自己跌倒或被人推倒云云（以
    上見本院九十年六月十九日筆錄），由上告訴人所供，可知：
    1.告訴人不知戊○○係天九當舖之負責人，戊○○從未對告訴人說話，其餘被告
      亦未告訴告訴人戊○○是何人，自不能僅以戊○○係天九當舖負責人，即推論
      戊○○與其餘被告有何犯意之聯絡及行為分擔。
    2.丁○○除與告訴人結算告訴人之債務，並要告訴人儘快處理，丁○○對告訴人
      很客氣，態度很好，沒有任何強暴脅迫之行為。從而丁○○辯稱：因被告姊夫
      來了解告訴人借錢的情形，伊當時雖已離職，因該筆債務是伊經手借給告訴人
      ，故伊道義上回到天九當舖向告訴人及告訴人之姊夫說明本金及利息如何計算
      ，說明完後伊就離開天九當舖等語，為可採信。
    3.乙○○對告訴人之態度亦很好，雖曾勸告訴人趕快還錢外，並未對告訴人表示
      如未還錢，不能離開，甚至告訴人指稱曾遭乙○○踹一（乙○○否認，且無
      其他證據足以證明造成傷害）時，亦表示不知何故被踹一，是僅依告訴人之
      指訴，實不足以證明乙○○有何犯行。
    4.依告訴人之指訴，對伊逼債者為丙○○及己○○，並指稱己○○對伊態度最壞
      ，惟其等二人並未對告訴人為限制告訴人行動自由之意思，告訴人亦未對任何
      人表示要離開天九當舖之意思，而告訴人欠天九當舖錢為告訴人所是認，天九
      當舖計算本金及利息，亦未有何違法之處（當舖業最高利率為月息九厘，依丁○○所供，本件未依原約訂之利率計算，告訴人當庭未爭執，且經告訴人之姊
      夫及警察前來處理、了解），欠債本該還錢，被告丙○○及己○○為天九當舖
      之人員，其等要求告訴人趕快籌錢清償天九當舖之債務，無違法之處，於情理
      亦非有違，告訴人本有清償債務之義務，丙○○、己○○二人為天九當舖討債
      之態度，縱有不友善之行為，惟既無證據證明其等二人如何對告訴人表示限制
      告訴人之行動自由，或為何限制告訴人行動自由之行為，告訴人亦從未表示要
      離去天九當舖而遭拒，告訴人至少有隨其友人、姊夫、警察離去之三次機會，
      其均未隨之離去，其空言懷疑警察為天九當舖之人云云，尤不可信，顯見其未
      有被挾持之事實，告訴人自認債務未解決，不宜離去，其積極籌錢結果，伊姊
      夫已籌到三十五萬元（見如上本院筆錄），而其家住台南，此次專程北上開庭
      處理債務，其債務尚未解決前，其在天九當舖算帳後，多方打電話向親友籌錢
      自屬常情所然，而其債務未解決，未得債權人諒解前，債權人天九當舖之職員
      丙○○及其友人縱然口頭表示告訴人應該將錢解決再離開，如未為任何妨害告
      訴人自由之言詞或行為，自無違法之處，告訴人因之自認為不宜離開天九當舖
      ，繼續留在天九當舖籌錢解決（一次解決，避免台南、台北往返費時費力，告
      訴人亦認為否則日後仍須見面）非無可能。而天九當舖店內既在營業中，自有
      他人典當之財物，從而被告丙○○辯稱因告訴人繼續留在天九當舖甚久，遲遲
      未解決債務，其等為保護當舖內之財物，自須有人在店內看守等語，合於常情
      ，且天九當舖亦曾其他人均外出，僅留乙○○一人與告訴人在當舖內，被告等
      又未綁住告訴人，告訴人之身材亦健壯高大，僅乙○○一人，乙○○又未持何
      兇器，如何限制告訴人之行動自由，尤足證明被告等無意限制告訴人之行動自
      由。
  (二)本院向台北市警察局萬華分局東園派出所調閱八十八年十二月二十九日二十三時
    四十分許之報案紀錄，警員林柏蒼於獲報後到天九當舖處理，發現係債務糾紛，
    已自行調解，未有人遭挾持，而於同日二十三時五十五分回所，並將處理經過登
    載於工作紀錄簿上，有該派出所函送之受理報案紀錄簿，公務電話記錄表、工作
    紀錄簿摘頁影本在卷可證，足證告訴人當時未被挾持或被限制行動自由。
  (三)同年月三十一日十六時三十分台北市政府警察局大安分局又到天九當舖檢查，並
    於檢查紀錄表記載「．．．由丙○○主動開門讓員警進入，在該當舖客廳內找到
    被害人甲○○，現場並查獲己○○、乙○○、丙○○、丁○○等四人控制甲○○
    行動自由；被害人甲○○供稱其於八十八年十二月二十九日下午十五時許就被控
    制行動自由，而己○○、乙○○、丙○○等三人於八十八年十二月三十日上午，
    下午都毆打被害人各一次，而當時丁○○、戊○○二人亦有在場，但未動手打人
    ，被毆打的地點在該當舖後面的房內」云云，該檢查紀錄表所載係依甲○○所
    供而載，有下列不實之處：
    1.警員第二次到天九當舖時，甲○○究竟如何被控制行動自由，己○○等四人控
      制甲○○之方法為何，均無事證，且甲○○供稱其自八十八年十二月二十九日
      下午十五時起即被控制行動自由，顯與第一次警察到天九當舖所載之工作記錄
      不合，況八十八年十二月三十日上午甲○○並未被毆打，業據甲○○於審判中
      供明，甲○○係於三十日傍晚時始為丙○○所毆（詳如後述），尤以戊○○雖
      於三十日到天九當舖打麻將，惟從未與甲○○說話，甲○○亦不知其係天九當
      舖負責人，甲○○被毆時，戊○○並未在場，業如前述，足證該檢查紀錄表所
      載與事實不合，不足為被告等人有罪之證據。
  (四)告訴人之妻王芬玲因告訴人一夜未歸，且經告訴人電話中告知被毆，誤以為告訴
    人被限制行動自由，乃以傳真向警局報案，乃一般人正常之反應，惟事實上甲○○並未被限制行動自由，是王芬玲雖因聽告訴人之口述因錢未還，不能回家，而
    向警局報案，惟尚不足以證明甲○○不能回家係遭人限制行動自由所致。
  (五)其餘證據均屬告訴人欠天九當舖債務之證據，均非被告等人犯罪之證據，不能用
    以證明被告等人有公訴人所指之犯行。
四、綜上所述，依卷內之事證，不能證明被告等人有公訴人所指之刑法第三百零二條
    之犯行，本院亦查無被告等人有該部分犯行之證據，自應依法諭知此部分被告等
    人無罪。至告訴人雖曾受傷，除丙○○坦承係因氣憤告訴人欠錢不還，且在天九
    當舖拖延遲遲不解決，致伊身為天九當舖之職員，須陪告訴人到處打電話籌錢，
    告訴人要睡在天九當舖內，伊不得不陪同告訴人，以看管當舖內之財物，精疲力
    盡，故一時失控而毆打告訴人等語，可認犯有傷害罪外，並無其他事證足以證明
    其他被告亦毆打告訴人，況告訴人於本院審理中具狀撤回告訴，除妨害自由部分
    不得撤回告訴外，傷害部分為告訴乃諭之罪，發生撤回告訴之效力，然因傷害部
    分公訴人認與前揭無罪部分有裁判上一罪之牽連關係，爰不另為無罪之諭知。
據上論斷，應依刑事訴訟法第三百零一條第一項，判決如主文。
本案經檢察官馮成到庭執行職務
中      華      民      國      九十        年    七      月    三十一  日
                                      臺灣臺北地方法院刑事第五庭
                                          法  官  劉  亭  柏
右正本證明與原本無異。
如不服本判決，應於判決送達後十日內，向本院提出上訴狀。
                                          書記官  羅  欣  宜
中      華      民      國      九十        年     八     月      七    日


司法院資訊處製作；財團法人民間司法改革基金會備份。
